【裁判字號】    98,交簡上,319
【裁判日期】    981230
【裁判案由】    過失傷害
【裁判全文】
臺灣高雄地方法院刑事判決           98年度交簡上字第319號
上  訴  人  臺灣高雄地方法院檢察署檢察官
被      告  乙○○
上列上訴人因被告過失傷害案件，不服民國98年8 月14日本院交
通法庭98年度審交簡字第2772號第一審刑事簡易判決（聲請簡易
處刑案號：臺灣高雄地方法院檢察署98年度偵字第13058 號），
提起上訴，本院管轄之第二審合議庭判決如下：
    主  文
原判決撤銷。
乙○○犯過失傷害致人重傷罪，處有期徒刑陸月，如易科罰金，
以新臺幣壹仟元折算壹日。
    事  實
一、乙○○未考領普通輕型機器腳踏車駕駛執照或其他適當之駕
    駛執照，而於民國97年9 月23日上午7 時15分許，騎乘車牌
    號碼013-QAJ 號之輕型機車，沿高雄市鼓山區○○○路由南
    往北方向之慢車道行駛，途經該路段15之1 號前時，原應注
    意車前狀況，隨時採取必要之安全措施，而依當時陰天、日
    間自然光線、柏油路面乾燥、無缺陷及障礙物、視距良好，
    並無不能注意之情事，竟疏未注意車前狀況，貿然直行，適
    有行人洪秀盆於穿越道路時，亦疏未充分注意來車動態，並
    與左右來車保持良好互動，貿然由東往西方向步行欲穿越鼓
    山三路，乙○○因而閃避不及，在鼓山三路15之1 號前由南
    向北方向之慢車道與正在步行穿越道路之洪秀盆發生碰撞，
    致洪秀盆當場受傷倒地，受有頭部外傷併硬腦膜下血腫，硬
    腦膜上血腫及腦挫傷性出血等傷害，經緊急送醫接受開顱及
    血腫清除術，仍神智不清，氣管造口、鼻胃管灌食，日常生
    活起居，完全需他人照顧，已達身體有重大難治之之重傷害
    程度。乙○○則於肇事後留在事故現場，於有權偵查犯罪之
    警察機關僅知悉犯罪事實，但不知悉犯罪人前，主動向處理
    本件道路交通事故之員警坦承其為肇事者，並接受裁判。
二、案經洪秀盆之法定代理人甲○○訴由臺灣高雄地方法院檢察
    署檢察官偵查起訴。
    理  由
壹、程序部分（證據能力之審查）：
    按被告以外之人於審判外之陳述，雖不符刑事訴訟法第 159
    條之1 至第159 條之4 之規定，而經當事人於審判程序同意
    作為證據，法院審酌該言詞陳述或書面陳述作成時之情況，
    認為適當者，亦得為證據；當事人、代理人或辯護人於法院
    調查證據時，知有第159 第1 項不得為證據之情形，而未於
    言詞辯論終結前聲明異議者，視為有前項之同意，刑事訴訟
    法第159 條之5 定有明文。本件所援引之以下各項證據（詳
    後述），固有部分屬傳聞證據，然公訴人、被告乙○○於本
    院調查證據時，均知有前開第159 第1 項不得為證據之情形
    ，被告表示同意作為證據使用（見本院交簡上卷第28、48頁
    ），且於言詞辯論終結前，均未聲明異議，本院審酌該等證
    據作成時之狀況，並無違法取證之情事，且無不宜作為證據
    之情形，依前開說明，爰認均有證據能力，合先敘明。
貳、實體部分：
一、上揭犯罪事實，業據被告乙○○於檢察官訊問及本院審理時
    均坦承不諱（見偵卷第28、29、49頁，本院交簡上卷第27頁
    ），且有被害人洪秀盆之高雄醫學大學附設中和紀念醫院診
    斷證明書影本2 紙、高雄市政府警察局鼓山分局道路交通事
    故現場圖、調查報告表(一)、(二)、談話紀錄表、肇事人自首情
    形紀錄表各1 份、現場照片3 張、高雄市政府交通局車輛行
    車事故鑑定委員會第0000000 號鑑定意見書1 份、高雄市政
    府98年12月1 日高市府交三字第0980069817號函暨所附之高
    雄市車輛行車事故覆議鑑定委員會第98-11-02號覆議意見書
    各1 份在卷可稽（見偵卷第6 、9 、10、34、38至45頁，本
    院交簡上卷第33、34頁），應堪信為真實。
二、按汽車行駛時，駕駛人應注意車前狀況，並隨時採取必要之
    安全措施，道路交通安全規則第94條第3 項定有明文。又汽
    車：指在道路上不依軌道或電力架線而以原動機行駛之車輛
    （包括機器腳踏車），道路交通安全規則第2 條第1 項第 1
    款亦定有明文。經查，依卷附道路交通事故現場圖1 份及告
    訴人甲○○所提出之現場照片7 張可知（見偵卷第16至19、
    38頁），本件交通事故發生地點在高雄市鼓山區○○○路15
    之1 號前之由南往北方向慢車道上，該路段道路平直，視線
    良好，中間並無任何彎道，是依一般駕駛經驗，駕駛人均應
    可以清楚看到車前之任何狀況，而可隨時採取必要之安全措
    施，以避免發現車前有狀況時煞車或閃避不及而肇事。另依
    道路交通事故調查報告表(一)所載（見偵卷第39頁），本件車
    禍發生當時陰天、日間自然光線、柏油路面乾燥、無缺陷及
    障礙物、視距良好，並無任何不能注意之情事。而依被告乙
    ○○於偵查時所供述：我是沒有注意到行人洪秀盆穿越馬路
    ，我承認我有過失，當時我的視線沒有受到影響，路上沒有
    什麼人車等語（見偵卷第49頁），則以被告所供述，事故發
    生地點路上沒有什麼人車，且被告當時視線並未受到影響，
    而當時亦無任何不能注意之情事，被告竟仍未能注意到其所
    騎乘輕型機車之車前有被害人洪秀盆正在穿越道路，導致接
    近事故現場時閃避不及，而與被害人發生撞擊，其駕駛行為
    確有未能注意車前狀況之過失甚明，此部分亦經高雄市政府
    交通局車輛行車事故鑑定委員會第0000000 號鑑定意見書審
    認：「乙○○未注意車前狀況，為肇事次因」等語及高雄市
    車輛行車事故覆議鑑定委員會第98-11-02號覆議意見書審認
    ：「黃車（即被告乙○○所騎乘之輕型機車）未妥為注意前
    方道路狀況而未採取適當安全應變措施，致與洪女（即被害
    人洪秀盆）撞及，亦為此事故發生之次要原因」等語鑑認無
    誤（見偵卷第10頁，本院交簡上卷第34頁背面）。
三、次按行人在未設行人穿越設施，亦非禁止穿越之路段穿越道
    路時，應注意左右無來車，始可小心迅速穿越，交通安全規
    則第134 條第6 款定有明文。經查，本件發生撞擊的地點係
    在高雄市鼓山區○○○路15之1 號前之由南往北方向慢車道
    上，根據被告乙○○所騎乘車牌號碼013-QAJ 號輕型機車車
    頭撞擊被害人洪秀盆身體左側等跡證判斷，可以確定撞擊發
    生前，洪秀盆是處於穿越道路的過程中，而不是靜止站立在
    慢車道上。又該路段道路平直，視線良好，中間並無任何彎
    道，已如上述，則本件被害人洪秀盆在視線條件良好之情形
    下，應可注意左右有無來車，並依上開交通安全規則第 134
    條第6 款規定，小心迅速通過。另依道路交通事故調查報告
    表(一)所載（見偵卷第39頁），本件車禍發生當時陰天、日間
    自然光線、柏油路面乾燥、無缺陷及障礙物、視距良好，並
    無任何不能注意之情事，被害人竟疏未注意，在穿越道路時
    ，未能注意左右無來車，始可小心迅速穿越，因而閃避不及
    ，與被告騎乘之輕型機車發生撞擊，是本件被害人之穿越道
    路行為亦確有過失甚明，此部分亦經高雄市政府交通局車輛
    行車事故鑑定委員會第0000000 號鑑定意見書審認：「洪秀
    盆行人穿越道路未讓車輛先行，為肇事主因」等語及高雄市
    車輛行車事故覆議鑑定委員會第98-11-02號覆議意見書審認
    ：「依據雙方行向，若洪秀盆穿越鼓山三路時，確實注意無
    來車始穿越道路，則此事故應不至於發生」等語鑑認無誤（
    見偵卷第10頁，本院交簡上卷第34頁背面）。又以上開高雄
    市政府交通局車輛行車事故鑑定委員會第0000000 號鑑定意
    見書及高雄市車輛行車事故覆議鑑定委員會第98-11-02號覆
    議意見書，均認被告乙○○為肇事次因，被害人洪秀盆則為
    肇事主因，足認被告與被害人對上開交通事故肇事均有過失
    ，且被害人之過失程度顯較被告為重。然被害人對本件交通
    事故之發生雖與有過失，且係肇事主因，但仍無法解免被告
    過失之責，附此敘明。
四、按稱重傷者，謂其他於身體或健康，有重大不治或難治之傷
    害，刑法第10條第4 項第6 款定有明文。經查，被害人洪秀
    盆因本件車禍碰撞因而倒地，受有頭部外傷併硬腦膜下血腫
    ，硬腦膜上血腫及腦挫傷性出血等傷害，經緊急送醫接受開
    顱及血腫清除術，仍神智不清，氣管造口、鼻胃管灌食，日
    常生活起居，完全需他人照顧等事實，有被害人洪秀盆之高
    雄醫學大學附設中和紀念醫院診斷證明書2 紙在卷可稽（見
    偵卷第6 、34頁），嗣經本院審查認被害人洪秀盆「已達精
    神耗弱致不能處理自己事務之程度」，而於97年11月6 日以
    本院97年度禁字第323 號民事裁定宣告被害人洪秀盆為禁治
    產人，此亦有本院97年度禁字第323 號民事裁定1 份在卷可
    稽（見偵卷第7 頁正、反面），足認被害人洪秀盆因本件車
    禍所受之傷害已達身體有重大難治傷害之程度，要屬刑法第
    10條第4 項第6 款所稱之重傷無疑，且被害人受有重傷之結
    果與被告之過失行為間具有相當因果關係，亦堪認定。綜上
    ，本件事證明確，被告犯行堪以認定，應依法論科。
五、核被告乙○○所為，係犯刑法第284 條第1 項後段之過失傷
    害致人重傷罪。被告於肇事後留在現場，於有權偵查犯罪之
    警察機關僅知悉犯罪事實，但不知悉犯罪人前，主動向處理
    本件道路交通事故之員警坦承其為肇事者，並自願接受裁判
    ，此觀卷附高雄市○○○○○道路交通事故肇事人自首情形
    紀錄表（見偵卷第16頁）所載：「報案人或勤務中心轉來資
    料未報明肇事人姓名，處理人員前往現場處理時，肇事人在
    場，並當場承認為肇事人」等語，即可明瞭，核與刑法第62
    條前段之自首規定相符，得依法減輕其刑，檢察官上訴意旨
    認被告不符合自首要件，尚有未洽。又被告於本件道路交通
    事故發生當時，並未考領有普通輕型機器腳踏車駕駛執照或
    其他適當之駕駛執照，已據被告供承在卷（見本院交簡上卷
    第54、55頁），並有被告於本件交通事故發生後之97年9 月
    30日始考領之普通重型機車駕駛執照影本1 份附卷可佐（見
    本院交簡上卷第60頁），是本件被告無駕駛執照騎乘輕型機
    車，因而致被害人受有重傷，依法應負過失傷害致人重傷罪
    之刑事責任，自應依道路交通管理處罰條例第86條第1 項之
    規定：「汽車駕駛人，無駕駛執照駕車、酒醉駕車、吸食毒
    品或迷幻藥駕車、行駛人行道或行經行人穿越道不依規定讓
    行人優先通行，因而致人受傷或死亡，依法應負刑事責任者
    ，加重其刑至2 分之1 」，加重其刑，並與上開自首減輕其
    刑之事由，依法先加後減之。
六、原審以本件事證明確，據以論罪科刑，固非無見。然原判決
    漏未論及被告乙○○於本件道路交通事故發生當時，並未考
    領有普通輕型機器腳踏車駕駛執照或其他適當之駕駛執等事
    實，而未能依道路交通管理處罰條例第86條第1 項之規定予
    以加重其刑，其認事用法顯有違誤。據此，檢察官以被告不
    符合自首要件，而認原判決量刑過輕為由提起上訴，雖無理
    由，然原判決既有上開可議之處，自應由本院將原判決撤銷
    改判。爰審酌被告於本件道路交通事故發生當時，並未考領
    有普通輕型機器腳踏車駕駛執照或其他適當之駕駛執，本不
    應在道路上騎乘輕型機車，危害其他用路人之安全，且其騎
    乘輕型機車時，本應謹慎注意車前狀況，隨時採取必要之安
    全措施，以維護自身及其他參與道路交通者之安全，竟疏未
    注意車前狀況，因而閃避不及，撞擊正在穿越道路之被害人
    洪秀盆，致被害人受有頭部外傷併硬腦膜下血腫，硬腦膜上
    血腫及腦挫傷性出血等傷害，經緊急送醫接受開顱及血腫清
    除術，仍神智不清，氣管造口、鼻胃管灌食，日常生活起居
    ，完全需他人照顧，已達身體有重大難治之之重傷害程度，
    迄今仍未能與被害人家屬達成和解，難認已盡力予以補償，
    然被害人於穿越道路未能注意左右來車，亦與左右來車互動
    不好，對於本件交通事故之發生亦與有過失，然被害人之過
    失程度顯較被告為重，另被告於檢察官訊問及本院審理中均
    坦承犯行，並無前科紀錄，有臺灣高等法院被告前案紀錄表
    1 份在卷可稽，素行良好等一切情狀，量處如主文第2 項所
    示之刑，並諭知易科罰金之折算標準。
據上論斷，應依刑事訴訟法第455 條之1 第1 項、第3 項、第36
9 條第1 項前段、第364 條、第299 條第1 項前段，道路交通管
理處罰條例第86條第1 項，刑法第284 條第1 項後段、第62條前
段、第41條第1 項前段，刑法施行法第1 條之1 ，判決如主文。
本案經檢察官丙○○到庭執行職務。
中    華    民    國    98    年    12    月    30    日
                        交通法庭審判長法  官 廖建瑜
                                      法  官 林裕凱
                                      法  官 陳盈吉
以上正本證明與原本無異。
不得上訴。
中    華    民    國    98    年    12    月    30    日
                                      書記官  陳展榮
附錄本判決論罪科刑法條：
中華民國刑法第284條
（過失傷害罪）
因過失傷害人者，處 6 月以下有期徒刑、拘役或 5 百元以下罰
金，致重傷者，處 1 年以下有期徒刑、拘役或 5 百元以下罰金
。
從事業務之人，因業務上之過失傷害人者，處 1 年以下有期徒
刑、拘役或 1 千元以下罰金，致重傷者，處 3 年以下有期徒刑
、拘役或 2 千元以下罰金。

司法院資訊處製作；財團法人民間司法改革基金會備份。
